【裁判字號】    97,消債更,1322
【裁判日期】    980624
【裁判案由】    聲請更生程序
【裁判全文】
臺灣高雄地方法院民事裁定          97年度消債更字第1322號
聲  請  人  甲○○
上列當事人因消費者債務清理事件聲請更生，本院裁定如下：
    主  文
聲請駁回。
聲請費用新台幣壹仟元由聲請人負擔。
    理      由
一、聲請意旨略以：聲請人前未曾依「中華民國銀行公會會員辦
    理消費金融案件無擔保債務協商機制」請求共同協商債務清
    償方案，後於消費者債務清理條例施行後，乃向最大債權金
    融機構即元大商業銀行股份有限公司請求協商，惟聲請人因
    不同意分180期，每月清償 11,274元之還款方案而未成立，
    而聲請人對金融機構所負之債務計達新臺幣（下同）2,980,
    437 元，又聲請人每月除需支付基本生活費9,509 元、保險
    費7,265元、執行命令扣薪10,795元及長期擔保放款5,039元
    外，尚須支付父母扶養費各2,377元及2名子女之扶養費各4,
    755 元，而有不能清償或不能清償之虞之情事。又聲請人所
    負無擔保或無優先權之債務總額未逾1200萬元，且未經法院
    裁定開始清算程序或宣告破產，爰依法聲請更生等語。
二、按債務人不能清償債務或有不能清償之虞者，得依消費者債
    務清理條例所定更生或清算程序，清理其債務，消債條例第
    3 條定有明文。蓋經濟上陷於困境之消費者，若任其於惡性
    循環之債務窘境中自生自滅，其將衍生嚴重之社會問題，致
    難以維持安定之社會經濟秩序，故有予之分別情形依更生或
    清算之程序清理其債務之必要，藉以妥適調整其與各相關債
    權人等間之權利義務關係，以謀求消費者經濟生活之更生機
    會，從而健全社會經濟發展。是以不論債務人於本條例施行
    前是否曾參與銀行公會無擔保債務協商機制，債務人一旦按
    本條例聲請更生或清算，均以債務人已達不能清償債務或有
    不能清償之虞為必要。再者，依消債條例第151 條第1 項、
    第5 項規定，係採「協商前置主義」，而債務人於協商程序
    中，自應本於個人財產及收支狀況，依最大誠信原則，商討
    解決方案，如債務人已與金融機構協商成立者，自應本於誠
    信履行協商方案，非有不可歸責於己之事由，尚不得為更生
    或清算之聲請。如經法院審酌確有不可歸責於己之情事而毀
    諾，則應繼續審理上開條文所謂「不能清償或有不能清償之
    虞」，允宜綜衡債務人全部收支及財產狀況，評估是否已不
    能維持符合人性尊嚴之最基本生活條件，如曾有協商方案，
    其條件是否確實不能達到上開基本之要求等，為其判斷之準
    據。
三、聲請人主張前向最大債權金融機構即元大商業銀行請求共同
    協商債務清償方案，惟於民國98年7 月14日業經該銀行通知
    協商不成立，有前置協商不成立通知書及與元大商業銀行之
    電話記錄在卷可稽，則依前揭條文規定及說明，其自應有不
    能清償債務或有不能清償之虞，且此情形業使其陷於經濟上
    之困境時，法院始須准之進行更生或清算。
四、聲請人固以其對金融機構因消費借貸所負之債務計達2,980,
    437 元，於扣除基本生活費9,509元、保險費7,265元、執行
    命令扣薪10,795元、長期擔保放款5,039 元、父母扶養費各
    2,377元及2名子女之扶養費各4,755 元等費用後，已無法履
    行任何協商還款，並提出債權人清冊、財產及收入狀況說明
    書、土地謄本、戶籍謄本、聲請人綜合所得稅各類所得資料
    清單及財產歸屬資料清單、前置協商不成立通知書、臺灣高
    雄地方法院民事執行處函、存摺明細、收據、帳單等件為證
    ，惟查：
（一）聲請人戶籍地位於高雄市○○區○○街133 號5 樓，參酌
      內政部公告98年度高雄市每人每月最低生活費用（含食、
      衣、住、行、育、樂費用）為11,309元等情，則聲請人每
      月基本生活開銷於11,309元內，核屬必要。聲請人雖另提
      出保險費每月須支出7,265 元，然因其所投保者為兼具儲
      蓄性質之人壽保險，有該保險契約影本在卷可憑（第55至
      73頁），既非強制保險而為任意保險，參以聲請人既因負
      債增加及收入減少，經濟陷於困境，本應撙節支出而不得
      享有高於常人之生活水準，故上開保險費等之支出，難認
      為必要費用計算，至強制保險之費用，則以包含於上開最
      低生活費用之內，故有關每月須支出保險費7,265 元即不
      予列計。另聲請人雖主張扶養父母費用每月各2,377 元云
      云。惟按聲請人父母2 人之財產歸屬資料清單所載，其父
      親顏榮修名下共1 筆土地及2 筆田賦，資產共計2,256,15
      0 元；其母親顏林圓名下共有房屋及土地各1 筆，資產共
      計1,284,020 元，其父母均非不能維持生活，則聲請人主
      張扶養父母費用部分不足可採。另聲請人主張每月遭執行
      命令扣薪10,795元而無法清償債務云云，惟遭扣薪後其債
      務亦相對減少，況債務人若可與債權人成立協商，債權人
      即無聲請強制執行扣薪之必要，亦難認聲請人得以將遭扣
      薪為由而主張不能清償債務。至聲請人主張長期擔保放款
      每月5,039 元云云，該債務均已納入前置協商之列，一旦
      與債權人成立協商，僅需按還款方案負擔即可，故不另審
      酌長期擔保放款之支出。
（二）依聲請人陳報，其每月收入約為44,462元，扣除每月必要
      生活費用11,309元，及與配偶共同扶養2 名子女，聲請人
      應負擔每位子女每月扶養費用4,755 元，既不超出最低生
      活費用支出，因認尚屬合理必要，故聲請人每月尚餘23,6
      43元可供運用（00000 －00000 －0000－0000＝23643 ）
      ，惟於向元大商業銀行申請前置協商時，卻不同意該銀行
      所提出每月清償11,274元，共分180 期清償之還款方案，
      足見聲請人雖有依協商條件清償之能力卻不履行，應認尚
      乏積極協商誠意，要與消費者債務清理條例前開調整債權
      人、債務人權利義務，應本諸誠信原則為之精神及立法理
      由有違。況依聲請人債務總額為2,980,437 元，扣除既有
      儲蓄險及存款價值共計約220,950 元之財產（未計算汽車
      價值），則其實際債務約為2,759,487 元（0000000 －00
      0000＝0000000） 。若以聲請人每月扣除必要費用，尚餘
      23,643元可資清償債務計算，則約於9 年餘即可清償完畢
      （0000000 ÷23,643÷12＝9.7） ，以聲請人為60年出生
      ，於累積相當工作經驗，收入更豐，更可能縮短清償期限
      ，應認聲請人亦無不能清償或不能清償之虞。從而，聲請
      人聲請本院准予更生，依上開事證及本院調查結果，即難
      認有據，應予駁回。
五、依消費者債務清理條例第8 條、第15條，民事訴訟法第78條
    ，裁定如主文。
中    華    民    國    98    年    6     月    24    日
                  民事第一庭    法      官  黃國川
上為正本係照原本作成。
如不服本裁定，應於裁定送達後10日內，以書狀向本院提出抗告
，並繳納抗告費新臺幣1千元。
中    華    民    國    98    年    6     月    24    日
                               書  記  官  林芊蕙


司法院資訊處製作；財團法人民間司法改革基金會備份。
